ACORDAO-COMPLETO-2371138

ACÓRDÃO 2167/2019 ATA 35/2019 - PLENÁRIO

Acórdão:
VISTOS, relatados e discutidos estes autos de Prestação de Contas, referente ao exercício de 2017, da Caixa Econômica Federal (Caixa) .
ACORDAM os Ministros do Tribunal de Contas da União, reunidos em sessão do Plenário, diante das razões expostas pelo Revisor, em:
9.1. julgar regulares as contas dos Srs. Anacleto Grosbelli; Andre Nunes; Fábio Soares da Silva; Flávio Eduardo Arakaki; Fábio Lenza; Luiz Gustavo Silva Portela; Marcelo Campos Prata; Marcos Adolfo Ribeiro Ferrari; Maria Rita Serrano; Paulo Henrique Angelo Souza; Paulo Antunes de Siqueira; Paulo Henrique Bezerra Rodrigues Costa; Roberto Barros Barreto; Ademir Losekann; Anelize Lenzi Ruas de Almeida; Demerval Bicalho Carvalho;  Jose Umberto Pereira; José Antônio Eirado Neto; Márcia Guimarães Guedes; Naran Peçanha de Araújo; Osvaldo Bruno Brasil Cavalcante; Rogério Boueri Miranda; Alenir de Oliveira Romanello; Ana Paula Vitali Janes Vescovi; Arno Meyer; Claudio Xavier Seefelder Filho; Emilio Angelo Carmignan; Humberto José Teófilo Magalhães; José Henrique Marques da Cruz; Marcos Fernando Fontoura dos Santos Jacinto; Nelson Antonio de Souza; Priscila Grecov; Valter Goncalves Nunes, dando-lhes quitação plena, nos termos do art. 1º, inciso I, do art. 16, inciso I, do art. 17 e do art. 23, inciso I, da Lei n.º 8.443, de 1992; 
9.2. determinar o sobrestamento do julgamento das contas dos Srs. Antônio Carlos Ferreira; Deusdina dos Reis Pereira; Gilberto Magalhães Occhi; e Roberto Derzie de Sant'Anna, até que seja concluída a análise de mérito das irregularidades atribuídas a esses responsáveis tratadas no TC Processo 035.244/2017-8, nos termos do art. 10, § 1º, e do art. 11 da Lei n.º 8.443, de 1992, c/c o art. 157 e com o art. 201, § 1º, do Regimento Interno;
9.3. determinar ao Ministério da Transparência e Controladoria-Geral da União que encaminhe ao Tribunal o relatório resultante das apurações efetuadas no âmbito da Ordem de Serviço n.º 201800047, assim que concluído, e que o junte às contas a serem analisadas em período posterior, caso as conclusões alcançadas repercutam sobre estas, se pronunciando especialmente sobre a implementação de eventuais medidas recomendadas no relatório;
9.4. encaminhar ao Banco Central do Brasil cópia do Relatório n.º 201800065, acostado à peça 9, p. 44/71, elaborado pelo Ministério da Transparência e Controladoria-Geral;
9.5. dar ciência desta deliberação ao Banco Central do Brasil, ao Ministério da Economia e à Caixa Econômica Federal, destacando que seu inteiro teor, incluindo o relatório e o voto que o acompanham, pode ser consultado no endereço www.tcu.gov.br/acordaos.

Prestação de contas anuais relativa ao exercício de 2017.

Caixa Econômica Federal (Caixa).

13.1. Ministros presentes: Ana Arraes (na Presidência), Walton Alencar Rodrigues, Benjamin Zymler, Augusto Nardes, Raimundo Carreiro (Relator) e Bruno Dantas.
13.2. Ministros-Substitutos convocados: Augusto Sherman Cavalcanti e Marcos Bemquerer Costa.
13.3. Ministro-Substituto presente: Weder de Oliveira.

ACORDAO-COMPLETO-2520914

Acórdão 18970/2021 - Segunda Câmara

Segunda Câmara

ACORDAO-COMPLETO-2513499

Acórdão de Relação 18203/2021 - Segunda Câmara

Acórdão de Relação

RAIMUNDO CARREIRO

Trata-se de Prestação de Contas da Caixa Econômica Federal (Caixa) relativo ao exercício de 2017.
O PRONUNCIAMENTO DA UNIDADE TÉCNICA QUANTO AO MÉRITO
Transcrevo, a seguir, em atenção ao art. 1º, § 3º, I, da Lei 8.443, de 1992, excerto da instrução na qual a Secretaria de Controle Externo da Fazenda Nacional (SecexFazenda) , atual Secretaria de Controle Externo do Sistema Financeiro Nacional e dos Fundos de Pensão (SecexFinananças) apresentou o exame das razões recursais oferecidas pelo responsável (peça 22) , com a anuência do titular da unidade (peça 24) .
INTRODUÇÃO
[...]
2.	O processo de contas foi organizado de forma individual, conforme classificação constante do art. 5º da Instrução Normativa - TCU 63/2010 e do anexo I à Decisão Normativa - TCU 163 de 2017. 
3.	A Caixa Econômica Federal é uma instituição financeira sob a forma de empresa pública, de natureza jurídica de direito privado, patrimônio próprio e autonomia administrativa, vinculada ao Ministério da Fazenda, atual Ministério da Economia, criada nos termos do Decreto-Lei 759, de 12 de agosto de 1969.
EXAME TÉCNICO
4. 				 			No exame das presentes contas, será dada ênfase, sob os aspectos de conformidade, ao acompanhamento das ações adotadas por parte da Caixa para atendimento às exigências regulatórias de capital, a partir das constatações provenientes do Relatório de Auditoria das Contas de 2017 do Ministério da Transparência e Controladoria-Geral da União (CGU) , constante da peça 9.
5.	Quanto aos aspectos relacionados ao desempenho, constará da presente análise, um levantamento do desempenho dos principais bancos múltiplos brasileiros (Caixa, Banco do Brasil, Itaú e Bradesco) , referente ao período de 2008 até 2018.
6. 	Dessa forma, a primeira parte desta instrução disporá sobre os aspectos de conformidade expostas nas constatações trazidas pela CGU (peça 9) , bem como em trechos do Relatório de Controles Internos da Caixa constante da peça 8, abordando particularidades da governança e processos da Caixa, sob a ótica de seu controle. Para estes tópicos, por envolver aspectos meramente informativos, não haverá análise, tendo somente recortes dos principais pontos desse relatório com o enfoque na transparência.
7.	Enquanto a segunda parte, constará a mencionada avaliação de desempenho dos principais bancos brasileiros, além da terceira parte que compreenderá o julgamento das contas em si.   
ANÁLISE DE CONFORMIDADE
I.	 Avaliação da conformidade das peças que compõem o processo
8.	O Conselho de Administração obrigado a se pronunciar por força do art. 25, inciso XVIII, alínea d, do Estatuto da Caixa, aprovou as Demonstrações Contábeis Individuais e Consolidadas da Caixa Econômica Federal (peça 4, p. 8) .
9.	O parecer da PricewaterhouseCoopers indicou que as demonstrações contábeis da Caixa apresentaram adequadamente, em todos os aspectos relevantes sua posição patrimonial e financeira, exceto pela ressalva relativa aos possíveis efeitos dos processos de investigação pelas autoridades públicas por supostos atos ilegais por parte de ex-integrantes da Caixa, cujos possíveis impactos não são conhecidos.
10.	A CGU, ao examinar a gestão dos responsáveis, apontou, no relatório de auditoria à peça 9, a ocorrência de fragilidades da Caixa no acompanhamento das exigências regulatórias de capital e na avaliação da gestão do crédito imobiliário. 
11.	No certificado de auditoria (peça 10) , o representante da CGU propôs o julgamento pela regularidade das contas dos gestores constantes dos Rol de Responsáveis, uma vez que não foi identificado nexo de causalidade entre as falhas encontradas pelo órgão e os atos de gestão dos administradores da Caixa. 
12.	O dirigente do órgão de controle interno acolheu a manifestação expressa no certificado de auditoria (peça 11) .
13.	O Ministro de Estado da Fazenda, atual Ministério da Economia, atestou haver tomado conhecimento das conclusões constantes do relatório de auditoria de gestão, do certificado de auditoria, bem como do parecer conclusivo do dirigente do órgão de controle interno (peça 13) . 
II. Rol de responsáveis
14.	Constam do rol de responsáveis encaminhado todos os responsáveis que desempenharam, durante o período a que se referem as contas, as naturezas de responsabilidade definidas no art. 10 da IN TCU 63/2010.
III. Processos conexos e contas de exercícios anteriores
15.	Os processos de contas de exercícios anteriores aos autos em exame estão relacionados no quadro que se segue:
	NÚMERO DO TC
	TIPO
	SITUAÇÃO

	Processo 031.082/2015-7
	Prestação de contas
	Sobrestado

	Processo 001.512/2017-0
	Prestação de contas
	Em tramitação

	Processo 029.228/2017-4
	Prestação de contas
	Em tramitação

16.	Ressalte-se que o TC Processo 035.244/2017-8 diz respeito a possíveis irregularidade apontadas em investigação independente na Caixa sobre alegações contidas em operações da Polícia Federal e do Ministério Público Federal (MPF) , faz referência a atos e fatos ocorridos no período de gestão em análise e são capazes de influenciar o mérito das contas de alguns responsáveis, cuja análise será empreendida no capítulo "Do julgamento das contas".
IV. Avaliação das ações adotadas para atendimento às exigências regulatórias de capital
17.	Trata-se de trabalho realizado pela CGU com o propósito de avaliar a adequabilidade do processo de gerenciamento de capital e da suficiência das ações adotadas pela Caixa para garantir seu enquadramento às exigências regulatórias de capital, resultando no Relatório 201800065 (peça 9, p. 44-71) . A seguir, será apresentado um breve resumo dos principais pontos.
18.	No âmbito dessa fiscalização, podemos destacar 3 ocorrências apontadas no relatório: i) fragilidade na estrutura tecnológica da gestão de capital; ii) deficiência nos relatórios de acompanhamento da adequação de capital e de indicadores de apetite por risco e iii) necessidade de aprimorar o processo de formulação das ações dos planos de contingência de capital.
19.	Sobre o primeiro aspecto (peça 9, p. 53) , a estrutura tecnológica da instituição, verificou-se que os dados referentes as posições de capital da Caixa são extraídos de sistemas fragmentados, em arquivos de formato manipulável. Contudo, não foram encontradas inconsistências nas informações geradas.
20.	Apesar disso, a utilização de planilhas sujeita a organização a riscos que poderiam ser mitigados com a utilização da ferramenta adequada com sistemas de informações próprios.
21.	Nesse ponto, o gestor concordou com a posição apresentada pela CGU e não emitiu posicionamento contrário (peça 9, p. 61) . Por conseguinte, manteve-se a recomendação para que a Caixa apresente um plano de ação para a implantação de sistema informatizado que atenda as demandas da gestão de capital (peça 9, p. 65) .
22.	Quanto ao segundo aspecto (peça 9, p. 53-55) , deficiência nos relatórios, verificou-se que, apesar de a alta administração ter sido pautada constantemente sobre as posições de capital e dos indicadores de apetite por riscos da Caixa, a forma como essas informações são apresentadas precisariam de um respaldo normativo.
23.	Segundo consta do relatório, essas informações são apresentadas à alta administração por intermédio do chamado "Resumo Executivo de Gerenciamento de Capital". No entanto, esse relatório não se vincula a norma que estabeleça seu conteúdo esperado e exija a análise qualitativa acerca do processo de gerenciamento de risco, em contraposição à Resolução 4557/2017 do Conselho Monetário Nacional (CMN) .
24.	Sendo assim, a CGU prolatou recomendações com o intuito de normatizar e aprimorar o conteúdo do mencionado relatório, indicando pontos de melhoria na estrutura de geração de informações para tomada de decisão da alta administração da Caixa (peça 9, p. 61) .
25.	Com relação ao terceiro aspecto (peça 9, p. 55-60) , a formulação de planos de contingência de capital, extrai-se que, no âmbito das instituições financeiras, deveria haver um repositório normativo sobre a forma de atuar em situações críticas, devendo ser acionado quando as ações de gestão regulares se mostram insuficientes para essa finalidade.
26.	No entanto, a CGU ponderou que essas características gerais de um plano de contingências, no âmbito da Caixa, mostraram-se desalinhadas com as intenções do regulador, na forma da Resolução CMN 4557/2017, e com a finalidade desse protocolo em si.
27.	Segundo o art. 40 da mencionada resolução, o plano de contingência de capital deve, além de ser regularmente atualizado, estabelecer responsabilidades, estratégias e procedimentos com o objetivo de enfrentar as situações de estresse.
28.	Contudo, ao compulsar os 3 últimos planos de contingência da Caixa, verificou-se que não possuem um padrão de informações entre as Vice-Presidências, prejudicando o acompanhamento das medidas, uma vez que não se exigem indicadores para todas ações e não se estabelecem cronogramas e custos de implementação.
29.	Ademais, muitas dessas ações de grande materialidade estão relacionadas a sua estrutura de governança, em especial, na parte afeta à Administração Pública, ou seja, pode ocorrer um descasamento de tempo entre a necessidade do banco e as tomadas de decisões do setor público que são pautadas por uma vertente burocrática.
30.	Dessa forma, a CGU recomendou à Caixa (peça 9, p. 61) ações no sentido de que se estabeleça uma revisão crítica nas ações a serem incluídas nos planos de contingência de capital do banco, contemplando a ampla divulgação das áreas interessadas, além de detalhamento de critérios e procedimentos para aperfeiçoamento e efetividade desse importante instrumento.
31.	Diante do exposto, percebe-se a importância desse gerenciamento de capital, visto que a adequação de capital dos bancos representa um dos alicerces de todo o sistema financeiro, para tanto, esse capital deve ser compatível aos riscos aos quais as instituições financeiras estão submetidas.
32.	Nesse sentido, e considerando a relevância do tema, o trabalho efetuado pela CGU e seus resultados, condensados na forma do Relatório 201800065, devem ser levados ao conhecimento do órgão supervisor e regulador do sistema financeiro, no caso, o Banco Central do Brasil, para que, no âmbito de sua competência institucional, avalie a necessidade de se intensificar uma atuação sobre a Caixa no que tange ao gerenciamento de capital do banco.
33.	Sendo assim, propõe-se dar ciência ao Banco Central acerca do Relatório 201800065 elaborado pelo Ministério da Transparência e Controladoria-Geral da União no âmbito da Auditoria Anual de Contas da Caixa Econômica Federal.
V. Outras constatações do Controle Interno
34.	Na Auditoria Anual de Contas (relatório acostado à peça 9, p. 1-31) , relativa ao exercício 2017, realizada na Caixa, além da gestão de capital (capítulo IV) , foram escopo dessa fiscalização os seguintes pormenores:
	a) avaliação das ações desenvolvidas para adequação à Lei 13.303/2016;
	b) verificação do atendimento às normas sobre a publicidade da remuneração de dirigentes;	
	c) acompanhamento das ações da Caixa para apurar os fatos denunciados nas operações "A Origem", "Cui Bono?", "Sépsis" e "Patmos";
	d) avaliação da gestão do crédito habitacional.
35.	Com relação aos 2 primeiros itens, na avaliação da CGU, a Caixa cumpre satisfatoriamente esses requisitos legais.
36.	Com relação ao acompanhamento das ações das operações do Ministério Público Federal que envolvem ex-dirigentes do banco, a CGU reputou uma melhoria na governança e na prevenção da corrupção, por intermédio de acompanhamento de escritório de advocacia independente, além de uma série de normativos e políticas que contemplam o tema, bem como empreendendo diversas apurações disciplinares nos cargos de Vice-Presidente e Presidente da instituição.
37.	Quanto à avaliação da gestão do crédito habitacional, apesar de alguns apontamentos iniciais, seus trabalhos não foram concluídos, conforme informação contida na peça 9, p. 7.
38.	Dessa forma, propõe-se determinação à CGU para que, ultimadas as apurações no âmbito da Ordem de Serviço 201800047, seu relatório completo seja acostado ao processo mais recente de contas da Caixa.
VI. Avaliação da estrutura de governança e de controle internos
39.	Segundo o Relatório de Controles Internos da Caixa (peça 8, p. 19-21) , a instituição possui uma estrutura de governança para enfrentamento aos riscos nos processos/atividades da instituição baseada nas seguintes linhas de defesa:
	- 1ª linha de defesa, cujo enfrentamento ao risco é realizado durante a execução das atividades (mapeando seus processos, identificando os riscos, criando indicadores, implementando controles) ;
	- 2ª linha de defesa, monitoramento da 1ª linha de defesa (fornecendo apoio metodológico, ferramentas, monitorando a evolução do processo de implantação) ;
	- 3ª linha de defesa, cuja atribuição é da auditoria (apontando as deficiências identificadas) .
40.	Todavia, consta do relatório que apenas duas Vice-Presidências (de um total de 10 Vice-Presidências e 1 Presidência) possuem linha de defesa parcialmente implementada, as demais ainda não iniciaram a utilização do método: não mapearam seus processos, não possuem indicadores definidos ou ferramentas de controle.
41.	Contudo, foi estabelecido junto ao Banco Central, um plano de ação para consolidação da implantação e dos mandatos de linhas de defesa, com previsão para efetivação em novembro de 2018.
VII. Avaliação da gestão do patrimônio
42.		Em uma auditoria no processo de gestão do material permanente da Caixa (peça 3, p. 10-11) , foi verificada a ausência de inventário por 10 anos até 2015, período em que inexistiu sistema de controle com funcionalidades que viabilizassem uma eficiente gestão do ativo imobilizado, quais sejam: incorporação do ativo antes do pagamento, movimentação entre centros de custos e endereços e baixa contábeis. Os registros eram realizados após o pagamento, de forma agrupada por nota fiscal, gerando uma base de ativos de material permanente inchada e divergente da realidade física.
VIII. Avaliação da gestão de tecnologia da informação (TI) e da gestão do conhecimento
43.	Em 2004, conforme o relatório de controle interno (peça 8, p. 21-23) , foi instituído um Grupo de Trabalho para elaboração de proposta de planejamento e anteprojeto de um novo sistema de conta corrente na Caixa. Essa necessidade se deu porque o Sistema Integrado de Depósitos e Contabilidade (Sidec) implementado em junho de 1990, demandava manutenção de alta complexidade e cujas rotinas não possuíam documentação completa, o que resultava em dificuldade de manter o controle da inteligência do sistema.
44.	Dessa forma, o Projeto Estratégico da Nova Solução de Gestão de Depósitos (Pedep) tem por objetivo desenvolver e implantar um sistema para suportar os produtos e serviços de depósitos à vista e depósitos remunerados, viabilizando a migração dos respectivos tipos de contas de depósitos atualmente no Sistema Integrado de Depósitos e Contabilidade - Sidec.
45.	Todavia, apesar do atraso das 182 demandas de interfaces para implementar o sistema, em 22/5/2017 foi iniciado o processo piloto do novo sistema de conta corrente, cujo cronograma apresentado finda-se em novembro de 2018.
IX.	 Análise contábil 
46.	O Conselho de Administração manteve como uma das prioridades do Sistema de Controles Internos as pendências operacionais e contábeis, por isso o Controle Interno da Caixa realizou análise do Relatório de Conciliação Contábil Caixa referente a agosto/2017, consoante peça 8, p. 17-19	.
47.	A quantidade de registros incoerentes, que no mês de julho/2017 atingiu 3,4 milhões, em agosto/2017 aumentou para 3,8 milhões. Número considerado elevado pelo controle interno, uma vez que não garante, com segurança e confiabilidade, que os registros contábeis refletem as ações operacionais executadas, de acordo com as normas legais e contábeis vigentes, inclusive práticas internas estabelecidas, e consequentemente, pode comprometer a fidedignidade das informações contidas nas Demonstrações Financeiras.
48.	Nesse sentido, das 88 deficiências consignadas no relatório da Ernst § Young (empresa de auditoria independente contratada) , replicada no relatório do controle interno (peça 8, p. 57-58) , 72 se referiam a área contábil.
X. Análise de Desempenho
49.	Consta do Relatório de Gestão (peça 1, p. 125) que a 	Caixa alcançou em 2017 um lucro líquido recorde de R$ 12,5 bilhões, 202,6% superior ao registrado em 2016.
50.	Todavia, como forma de contextualizar esse lucro histórico diante dos concorrentes da Caixa, realizamos uma análise de desempenho dos principais bancos comerciais brasileiros no período de 2008 a 2018, que partiu das seguintes premissas:
	- Para melhor comparabilidade dos dados e evitar distorções por rubricas contábeis distintas entre os bancos, foram utilizadas as informações do IF.data do Banco Central, que recebe os dados das instituições financeiras seguindo os mesmos padrões contábeis;
	- Em razão da comparabilidade de seus ativos totais, foram coletados os dados dos 4 principais bancos comerciais (Itaú, Bradesco, Banco do Brasil e Caixa) ;
	- As comparações entre os bancos se basearam nas seguintes contas de resultados: Resultado Operacional e Lucro Líquido, para isso, esses resultados foram relativizados considerando os ativos totais de cada instituição (Resultado sobre o Ativo total) para que se equalizasse tais distorções porquanto se espera melhores resultados diante de maiores quantidades de ativos;
	- Para suavizar os efeitos de trimestres com lucros ou prejuízos extraordinários, os dados dos resultados operacionais e dos lucros líquidos foram anualizados. Exemplo: o resultado do 4º trimestre de 2008 é a soma desse trimestre mais os três anteriores (1º, 2º e 3º trimestres) , o resultado do 1º trimestre de 2009 também contempla os três anteriores (2º, 3º e 4º trimestres de 2008) , e assim por diante;
	- Da mesma forma, para melhor correlação entre as contas de resultados e os ativos totais das instituições, foi utilizada a média dos 4 últimos trimestres desses ativos totais, para que houvesse um casamento entre estes dados;
	- O resultado desse trabalho se apresentará em forma de gráficos com seus respectivos comentários.
51.	Ressalta-se de antemão que, por não se vislumbrar uma ação mais incisiva desta Corte no presente capítulo, os dados aqui tratados extrapolam o exercício das presentes contas.
52.	Primeiramente, para demonstrar a compatibilidade das instituições escolhidas utilizando o total de ativos como parâmetro, apresenta-se o seguinte gráfico (valores em bilhões de Reais) :

53.	Nota-se que, entre 2008 e 2013, existe uma distinção clara entre dois grupos: BB e Itaú (com maiores ativos) e Caixa e Bradesco (menores ativos) , no entanto, a partir de 2014, observa-se uma aproximação da Caixa em relação ao BB e Itaú e um descolamento do Bradesco. Todavia, essas diferenças entre esses ativos serão equalizadas por meio de índices (resultado sobre os ativos de cada banco) e seus respectivos percentuais. 
54.	Dessa forma, passemos a analisar o resultado operacional da Caixa frente aos seus pares.
55.	O resultado operacional é o rendimento que a operação da instituição financeira gera, ou seja, é o lucro ou prejuízo decorrente essencialmente da atividade bancária (intermediação bancária, além de outras receitas e despesas operacionais) .
56.	Esse resultado figura na demonstração de resultado dos bancos, não considerando os resultados não operacionais, os impostos e a participação nos lucros, representa os valores aferidos na condução da atividade principal das instituições financeiras.
57.	O gráfico abaixo demonstra a posição dos bancos de maior porte tomando por base seus resultados operacionais, como se segue: 

58.	Ao avaliar o gráfico acima, percebe-se que, com exceção de alguns períodos específicos (2009 e 4º trimestre de 2015) , a Caixa sempre apresentou resultados inferiores aos de seus concorrentes.
59.	Todavia, essa tendência começou a se inverter no 4º trimestre de 2017, quando ultrapassou o resultado operacional do Banco do Brasil e se aproximou aos resultados do Bradesco. No entanto, quando o lucro operacional é apresentado utilizando-se a média durante esses 10 anos (2008-2018) , fica mais clara a distância da Caixa em relação aos demais bancos avaliados, conforme se apresenta no gráfico abaixo (em milhões de Reais) :

60.	Passemos a avaliação do lucro líquido da Caixa em comparação aos demais bancos.
61.	Dentre as métricas fundamentalistas para a avaliação do desempenho de uma empresa, o Retorno sobre os Ativos (ROA) é um dos principais porque serve para avaliar a geração de valor de um negócio, ou seja, a capacidade de uma empresa gerar lucro com os ativos que possui.
62.	Dito isso, veremos no gráfico abaixo o desempenho dos principais bancos, utilizando-se o ROA como parâmetro de comparabilidade (ROA= lucro líquido/ativo total) , a saber:

63.	O lucro líquido de um banco está diretamente ligado ao seu resultado operacional. 
64.	Dessa forma, o gráfico do lucro líquido apresenta uma similaridade ao do resultado operacional, qual seja, um desempenho da Caixa sempre inferior aos dos demais bancos e uma melhora de sua performance no período mais recente (a partir do 3º trimestre de 2017) .
65.	Ora, a conclusão frente a esses números das métricas de rentabilidade desses bancos, apesar de superficiais, remete-nos a considerar uma capacidade de alocação de capital inadequada e uma eficiência na operacionalização dos ativos da Caixa inferior aos das demais instituições avaliadas. 
66.	Inclusive, essa mesma conclusão é compartilhada pela própria Caixa quando em resposta à CGU (peça 9, p. 63) afirma que: "De 2012 a 2015, a carteira de crédito da CAIXA manteve crescimento acentuado, com a manutenção da liderança na concessão de crédito imobiliário e com o aumento da oferta de crédito comercial, enquanto o lucro da instituição não acompanhou esse mesmo crescimento, resultando em uma redução de 42% no lucro líquido em 2016".
67.	Dessa forma, apesar de os gráficos confirmarem o lucro líquido recorde apontado no Relatório de Gestão com a melhora da performance da Caixa no período mais recente, quando esse dado é contextualizado em um período mais longo, remete-nos a uma posição de inferioridade de seus números ao dos demais pares, conduzindo-nos a conclusão de que existe uma ineficiência do banco como pano de fundo.
68.	Sendo assim, considerando que a citada ineficiência abrange aspectos estruturais da Caixa e sendo o banco vinculado ao Ministério da Economia, acredita-se que a presente instrução possa oferecer insumos mínimos ao referido ministério para que, em sua competência estratégica e no papel de supervisor, atue de forma consistente a alcançar resultados mais condizentes a sua estrutura.
69.	Para tanto, propõe-se ciência ao Ministério da Economia da presente instrução, além do inteiro teor da deliberação desta Corte.
DO JULGAMENTO DAS CONTAS
70.	Conforme antecipado no item 16, o TC Processo 035.244/2017-8 diz respeito a possíveis irregularidade apontadas em investigação independente na Caixa sobre alegações contidas em operações da Polícia Federal e do MPF.
71.	Para a citada investigação, foi contratado o escritório Pinheiro Neto Advogados (PNA) com o objetivo de ampliar e aprofundar as apurações e analisar os documentos relativos a cada uma das operações deflagradas pela Polícia Federal e pelo MPF, sendo identificado ex-dirigentes e funcionários da Caixa supostamente envolvidos com práticas ilegais.
72.	Dentre esses funcionários ou ex-funcionários, quatro gestores estão relacionados no Rol de Responsáveis do exercício aqui analisado. São eles os Sr (s) Antônio Carlos Ferreira, Deusdina dos Reis Pereira, Gilberto Magalhães Occhi e Roberto Derzie de Sant'Anna.
73.	Diante da gravidade da situação exposta e considerando que o desfecho do TC Processo 035.244/2017-8 pode afetar o mérito das contas dos Sr (s) Antônio Carlos Ferreira, Deusdina dos Reis Pereira, Gilberto Magalhães Occhi e Roberto Derzie de Sant'Anna, propõe-se o sobrestamento do julgamento das contas desses responsáveis até que seja proferida decisão definitiva no âmbito do TC Processo 035.244/2017-8, sem prejuízo do prosseguimento do processo com relação aos demais responsáveis.
74.	Ressalta-se, no mesmo sentido, que foi consignado no Certificado de Auditoria (peça 10) que a CGU também tem acompanhado os desdobramentos dessas operações deflagradas pela Polícia Federal e pelo MPF e que, se ao longo desses processos investigativos forem identificados atos capazes de impactar a gestão da estatal em 2017 ou em exercícios anteriores, as respectivas propostas de certificação, que, no caso desse exercício, foi pela aprovação, poderão ser revisadas.    
75.	Quanto aos demais administradores, considerando que as constatações da CGU versaram mais sobre falhas da governança do que atos de gestão dos agentes do Rol de Responsáveis e, por isso, não foi identificado nexo de causalidade com essas ocorrências apontadas e suas condutas na administração do banco, propõe-se, em consonância com a opinião da CGU (peça 10) , julgar regulares as contas dos demais gestores.
CONCLUSÃO
76.	Considerando que o Relatório 201800065 elaborado pela CGU pode auxiliar o Banco Central na sua competência institucional relativa à fiscalização da gestão de capitais dos bancos e em ações junto à Caixa, será proposto que o citado relatório seja remetido àquela instituição. (itens 17-33) 
77.	Considerando que a avaliação da CGU sobre a gestão do crédito habitacional da Caixa não foi finalizada, será proposta determinação ao órgão para que, ultimadas essas apurações, junte esse relatório ao processo mais recente de contas da Caixa. (itens 34-38) 
78.	Considerando que os aspectos trazidos na análise de desempenho da Caixa em comparação aos demais bancos do mesmo porte podem subsidiar trabalhos do Ministério da Economia, será proposta ciência ao citado ministério da presente instrução, além do inteiro teor da deliberação desta Corte. (itens 49-69) 
79.	Tendo em vista que ocorrências trazidas pela Polícia Federal e MPF se relacionam à matéria examinada no TC Processo 035.244/2017-8, ainda não apreciado por esta Corte de Contas, cujo desfecho pode afetar o mérito das contas do (s) Sr (s) . Antônio Carlos Ferreira, Deusdina dos Reis Pereira, Gilberto Magalhães Occhi e Roberto Derzie de Sant'Anna, será proposto o sobrestamento do julgamento das contas desses responsáveis até que seja proferida decisão definitiva no âmbito daquele processo. (itens 70-75) 
80.			Considerando a análise realizada e a opinião da CGU, propor-se-á julgar regulares as contas dos demais agentes que compõem o Rol de Responsáveis, dando-lhes quitação plena, nos termos dos artigos 16, inciso I, e 17 da Lei 8.443/1992, c/c o artigo 207 do Regimento Interno do TCU, uma vez que suas contas lograram demonstrar a exatidão dos demonstrativos contábeis, a legalidade, a legitimidade, a economicidade, a eficácia, a eficiência e a efetividade de suas gestões. (itens 70-75) 
PROPOSTA DE ENCAMINHAMENTO
81.	Diante do exposto, submetem-se os autos à consideração superior, propondo:
	a) determinar o sobrestamento do julgamento das contas dos Srs. Antônio Carlos Ferreira, CPF XXX.168.297-XX; Deusdina dos Reis Pereira, CPF XXX.512.396-XX; Gilberto Magalhães Occhi, CPF XXX.478.847-XX; e Roberto Derzie de Sant'Anna, CPF XXX.689.591-XX, nos termos dos arts. 10, § 1º, e 11 da Lei 8.443/1992 c/c os arts. 157 e 201, § 1º, do Regimento Interno/TCU, até que seja proferida decisão definitiva no âmbito do TC Processo 035.244/2017-8.
	b) com fundamento nos arts. 1º, inciso I, 16, inciso I, 17 e 23, inciso I, da Lei 8.443/1992 c/c os arts. 1º, inciso I, 207 e 214, inciso I, do Regimento Interno, que sejam julgadas regulares as contas dos Srs. Anacleto Grosbelli, CPF XXX.980.389-XX; Andre Nunes, CPF XXX.311.689-XX; Fábio Soares da Silva, XXX.957.177-XX; Flávio Eduardo Arakaki, CPF XXX.844.958-XX; Fábio Lenza, CPF XXX.544.131-XX; Luiz Gustavo Silva Portela, CPF XXX.419.208-XX; Marcelo Campos Prata, CPF XXX.480.346-XX; Marcos Adolfo Ribeiro Ferrari, CPF XXX.711.067-XX; Maria Rita Serrano, CPF XXX.689.868-XX; Paulo Henrique Angelo Souza, CPF XXX.580.942-XX; Paulo Antunes de Siqueira, CPF XXX.498.711-XX; Paulo Henrique Bezerra Rodrigues Costa, CPF XXX.379.404-XX; Roberto Barros Barreto, CPF XXX.918.771-XX; Ademir Losekann, CPF XXX.247.706-XX; Anelize Lenzi Ruas de Almeida, CPF XXX.195.641-XX; Demerval Bicalho Carvalho, CPF XXX.473.439-XX;  Jose Umberto Pereira, CPF XXX.974.561-XX; José Antônio Eirado Neto, CPF XXX.260.621-XX; Márcia Guimarães Guedes, CPF XXX.994.186-XX; Naran Peçanha de Araújo, CPF XXX.667.746-XX; Osvaldo Bruno Brasil Cavalcante, CPF XXX.317.731-XX; Rogério Boueri Miranda, CPF XXX.561.117-XX; Alenir de Oliveira Romanello, CPF XXX.180.001-XX; Ana Paula Vitali Janes Vescovi, CPF XXX.654.587-XX; Arno Meyer, CPF XXX.252.601-XX; Claudio Xavier Seefelder Filho, CPF XXX.070.878-XX; Emilio Angelo Carmignan, CPF XXX.022.989-XX; Humberto José Teófilo Magalhães, CPF XXX.396.911-XX; José Henrique Marques da Cruz, CPF XXX.094.807-XX; Marcos Fernando Fontoura dos Santos Jacinto, CPF XXX.222.251-XX; Nelson Antonio de Souza, CPF XXX.095.253-XX; Priscila Grecov, CPF XXX.457.731-XX; Valter Goncalves Nunes, CPF XXX.588.588-XX, dando-lhes quitação plena;
	c) determinarao Ministério da Transparência e Controladoria-Geral da União (CGU) , com fundamento no art. 208, § 2º, do RI/TCU, para que, ultimadas as apurações no âmbito da Ordem de Serviço 201800047, seu relatório completo seja acostado ao processo mais recente de contas da Caixa Econômica Federal;
d) dar ciência ao Banco Central do Brasil do Relatório 201800065 elaborado pelo Ministério da Transparência e Controladoria-Geral da União no âmbito da Auditoria Anual de Contas da Caixa Econômica Federal. Para tanto, no ofício a ser encaminhado deverá constar o documento de peça 9, p. 44-71; 
	e) dar ciência ao Ministério da Economia da presente instrução, em especial, destacando a análise comparativa entre a Caixa Econômica Federal e os demais bancos de porte equivalente, além do inteiro teor da deliberação desta Corte quando vier a ser proferida, destacando que o inteiro teor da deliberação, incluindo relatório e voto, pode ser consultado no endereço www.tcu.gov.br/acordaos;
f) dar ciência do acórdão que vier a ser proferido à Caixa Econômica Federal, destacando que o inteiro teor da deliberação, incluindo relatório e voto, pode ser consultado no endereço www.tcu.gov.br/acordaos.
O PARECER DO MINISTÉRIO PÚBLICO
O Ministério Público, à peça 26, acompanhou as conclusões da unidade técnica. 
É o Relatório.

Gryecos Attom Valente Loureiro (OAB/RJ 97.640); Leonardo Faustino Lima (OAB/RJ 123.287); Murilo Muraro Fracari  (OAB/ DF 22.934).

PRESTAÇÃO DE CONTAS. 2017. CAIXA ECONÔMICA FEDERAL. REGULARIDADE DAS CONTAS DE ALGUNS RESPONSÁVEIS. POSSÍVEIS FRAUDES APURADAS EM OUTRO PROCESSO. SOBRESTAMENTO DO JULGAMENTO DAS CONTAS DESTES RESONSÁVEIS ATÉ DECISÃO DEFINITIVA DO MÉRITO QUANTO ÀS FRAUDES APURADAS. DETERMINAÇÃO. CIÊNCIA.

PRESTAÇÃO DE CONTAS (PC)

Em exame Prestação de Contas da Caixa Econômica Federal (Caixa) referente ao exercício de 2017.
Sobre a proposta da unidade técnica quanto ao julgamento das contas dos responsáveis, acolhida pelo Ministério Público, pronuncio-me conforme se segue.
2.1 Acolho a proposta de sobrestar as contas dos Srs. Antônio Carlos Ferreira, Deusdina dos Reis Pereira, Gilberto Magalhães Occhi e Roberto Derzie de Sant'Anna. Estes responsáveis estão envolvidos em possíveis irregularidades investigadas pela Polícia Federal e pelo Ministério Público Federal (MPF) . O sobrestamento deve durar até decisão definitiva acerca do mérito da análise iniciada no âmbito do TC Processo 035.244/2017-8, de minha relatoria. Registro, que o Acórdão 1232/2019-TCU-Plenário, de minha relatoria, determinou a constituição de outros processos apartados para a análise em separado de cada uma das duas constatações registradas naquele processo (irregularidades em debêntures e em operações de crédito) .
2.2 Acolho também a proposta de julgar regulares as contas dos demais responsáveis, sobre cujas condutas não foram identificadas máculas.
 Em relação às outras conclusões registradas na instrução da unidade técnica, também acolhidas pelo Ministério Público, passo a analisá-las. 
2.3 Quanto às exigências regulatórias de capital, a unidade entendeu que o Banco Central deveria ser cientificado de relatório produzido pela CGU (Ministério da Transparência e Controladoria-Geral da União) , para que avaliasse a necessidade de que seja intensificada a atuação sobre a Caixa quanto ao gerenciamento de capital. A CGU  havia realizado auditoria sobre o tema, de cujas conclusões a unidade técnica destacou: i) fragilidade na estrutura tecnológica da gestão de capital, que demandaria plano de ação para a implantação de sistema informatizado que atendesse às demandas da gestão de capital; ii) deficiência nos relatórios de acompanhamento da adequação de capital, carecendo de respaldo normativo a ser desenvolvido; e iii) necessidade de aprimoramento do processo de formulação das ações dos planos de contingência de capital, por meio do estabelecimento de planos de contingência. A unidade técnica registrou que a CGU teria emitido as recomendações corretivas, as quais deveriam ser levadas ao conhecimento do Banco Central do Brasil (Bacen) . Acolho a proposta apresentada pela unidade técnica.
2.4 Além disso, a unidade técnica procedeu a análise, que reputou superficial, sobre o desempenho da Caixa. Por meio da aplicação de método que descreve em sua instrução, formulado pela unidade, concluiu que a Caixa seria menos eficiente que outras três instituições financeiras avaliadas, considerando-se todo o período analisado e alguns indicadores que elegeu. Tendo em conta que a ineficiência que teria sido detectada abrangeria aspectos estruturais, recomendou que a análise que apresentou fosse encaminhada para o Ministério da Economia, a fim de subsidiar-lhe minimamente em sua competência estratégica e em seu papel de supervisor. Quanto a isso, em que pese louvar o esforço empreendido, peço vênias para discordar da unidade técnica. A uma, porque, a análise, superficial, não fornece elementos de conclusão suficientes, principalmente considerando que a finalidade da Caixa é diferente da finalidade das instituições a que foi comparada. A duas, a Caixa e o Ministério certamente dispõem de métodos e parâmetros técnicos específicos para a análise da eficiência da instituição. Por fim, porque a melhora sensível no desempenho da instituição verificada no final do 3º trimestre de 2017 está-se confirmando nos resultados terceiro trimestre deste ano, com lucro recorde anunciado de R$ 4,8 bilhões (http://www.caixa.gov.br/Downloads/caixa-demonstrativo-financeiro/Apresentacao_de_Resultado_3T18.pdf) .
2.5 Em relação à gestão do crédito habitacional, tendo em vista que a análise empreendida pela CGU não teria sido concluída, a unidade técnica entendeu necessário determinar ao órgão que, ultimadas as apurações em andamento, juntasse o relatório ao processo mais recente de contas da Caixa. Acolho em essência a proposta, para determinar que o órgão encaminhe tal resultado imediatamente após concluído o relatório, e o junte às contas a serem analisadas em período posterior, caso as conclusões alcançadas repercutam sobre estas, se pronunciando especialmente sobre a implementação de eventuais medidas recomendadas no relatório.    
Além da análise mencionada, a unidade técnica discorreu sobre recortes dos principais pontos relatados nos autos relacionados a aspectos de conformidade, particularidades da governança e de processos da Caixa, sem apresentar análise, pois trouxe esses temas com o enfoque na transparência.
Ante o exposto, Voto por que o Tribunal adote o Acórdão que ora submeto a consideração deste Colegiado.
TCU, Sala das Sessões Ministro Luciano Brandão Alves de Souza, em 11 de setembro de 2019.
RAIMUNDO CARREIRO 
Relator